---
title: "Part 4: Network Analysis"
subtitle: "PC047 vCagAepitope - Co-occurrence网络与跨域互作分析"
author:
  - name: Gong Yuhang
date: today
toc: true
toc-depth: 4
number-sections: true
code-fold: true
code-line-numbers: true
code-tools: true
format:
  html:
    embed-resources: true
    smooth-scroll: true
    page-layout: full
    fig-width: 7.2
    fig-height: 5
    fig-dpi: 300
execute:
  warning: false
  message: false
reference-location: section
citation-location: document
params:
  name: "04_network_analysis"
---

# 研究问题 {#sec-question}

> **核心问题**：CagA感染如何改变肠道微生物组的生态网络结构？
>
> **假说**：CagA感染会重塑物种间的共生/竞争关系，导致网络拓扑特性（如模块度、连通性）发生变化。

## 分析背景

Co-occurrence网络分析用于评估物种间的共生/竞争关系，以及CagA感染如何改变这些关系。

**分析内容**：

1. **细菌-细菌网络**：评估细菌间共生/竞争关系
2. **细菌-噬菌体跨域网络**：宿主-噬菌体特异性互作
3. **网络拓扑比较**：不同处理组的网络结构差异

**方法**：Spearman相关性（组成型数据的稳健替代方案）

---

```{r}
#| label: params
#| eval: !expr interactive()
#| include: false
params = list(name = "04_network_analysis")
```

```{r}
#| label: setup
#| message: false
#| include: false
#| warning: false
wd <- "analyses"
if (basename(getwd()) != wd) {
  setwd(here::here(wd))
}
here::i_am(paste0(params$name, ".qmd"), uuid = "f0e586d9-7089-4322-a7c5-1a52210db08b")
projthis::proj_create_dir_target(params$name, clean = FALSE)
path_target <- projthis::proj_path_target(params$name)
path_source <- projthis::proj_path_source(params$name)
path_raw <- path_source("00-raw")
path_resource <- here::here(path_raw, "d00-resource")
path_data <- here::here(path_raw, paste0("d", params$name))
dir.create(path_raw, recursive = TRUE, showWarnings = FALSE)
dir.create(path_data, recursive = TRUE, showWarnings = FALSE)
dir.create(path_resource, recursive = TRUE, showWarnings = FALSE)
```

```{r}
#| label: packages
#| message: false
suppressPackageStartupMessages({
  library(here)
  library(conflicted)
  library(tidyverse)
  library(data.table)
  library(TreeSummarizedExperiment)
  library(mia)
  library(igraph)
  library(ggraph)
  library(corrplot)
  library(patchwork)
  devtools::load_all()
})

# 解决命名空间冲突
conflicts_prefer(base::setdiff)
conflicts_prefer(dplyr::filter)
conflicts_prefer(dplyr::select)
conflicts_prefer(dplyr::lag)
conflicts_prefer(base::intersect)
conflicts_prefer(igraph::degree)
conflicts_prefer(igraph::betweenness)
conflicts_prefer(igraph::closeness)

set.seed(20261)
```

# Part 1: 数据准备 {#sec-part1}

## 1.1 加载细菌数据 (01分析)

```{r}
#| label: part1-load-bacteria

# 读取清洗后的细菌TSE
tse_bacteria <- readRDS(here::here("data", "01_alpha_beta_diversity_analysis",
                                    "tse_standard_species_ca_cleaned.rds"))

cat("细菌TSE:\n")
cat("- 物种数:", nrow(tse_bacteria), "\n")
cat("- 样本数:", ncol(tse_bacteria), "\n")

# 获取元数据
metadata <- as.data.frame(colData(tse_bacteria))
print(table(metadata$treatment_group))
```

## 1.2 加载噬菌体数据 (03分析)

```{r}
#| label: part1-load-phage

# 检查噬菌体TSE是否存在
phage_file <- here::here("data", "03_singlem_diversity_analysis",
                          "tse_lyrebird_corepair.rds")

if (file.exists(phage_file)) {
  tse_phage <- readRDS(phage_file)
  cat("\n噬菌体TSE:\n")
  cat("- OTU数:", nrow(tse_phage), "\n")
  cat("- 样本数:", ncol(tse_phage), "\n")
  has_phage <- TRUE
} else {
  cat("\n噬菌体TSE不存在，将只进行细菌网络分析\n")
  has_phage <- FALSE
}
```

## 1.3 找共同样本

```{r}
#| label: part1-common-samples

if (has_phage) {
  common_samples <- base::intersect(colnames(tse_bacteria), colnames(tse_phage))
  cat("细菌-噬菌体共同样本数:", length(common_samples), "\n")
} else {
  common_samples <- colnames(tse_bacteria)
}
```

# Part 2: 细菌-细菌 Co-occurrence 网络 {#sec-part2}

## 2.1 准备丰度矩阵

```{r}
#| label: part2-prep-matrix

# 获取counts矩阵
bacteria_counts <- assay(tse_bacteria, "counts")

# 过滤低丰度物种 (至少在20%样本中存在)
prevalence <- rowSums(bacteria_counts > 0) / ncol(bacteria_counts)
bacteria_filtered <- bacteria_counts[prevalence >= 0.2, ]

cat("Prevalence过滤后物种数:", nrow(bacteria_filtered), "\n")

# 转换为相对丰度
bacteria_relab_all <- sweep(bacteria_filtered, 2, colSums(bacteria_filtered), "/")

# 只保留Top 100高丰度物种用于网络分析
max_species_network <- 100
mean_abundance <- rowMeans(bacteria_relab_all)
top_species <- names(sort(mean_abundance, decreasing = TRUE))[1:min(max_species_network, length(mean_abundance))]
bacteria_relab <- bacteria_relab_all[top_species, , drop = FALSE]

cat("网络分析使用Top", nrow(bacteria_relab), "高丰度物种\n")
```

## 2.2 计算Spearman相关性

```{r}
#| label: part2-calc-correlation

# 使用Spearman相关性（对组成型数据更稳健）
cor_matrix <- cor(t(bacteria_relab), method = "spearman")

cat("相关矩阵维度:", dim(cor_matrix), "\n")
```

## 2.3 构建全样本网络

```{r}
#| label: part2-build-network

# 设置相关性阈值
cor_threshold <- 0.75
p_threshold <- 0.05

# 计算p值
n_samples <- ncol(bacteria_relab)
cor_to_t <- function(r, n) {
  r * sqrt((n - 2) / (1 - r^2))
}
t_values <- cor_to_t(cor_matrix, n_samples)
p_values <- 2 * pt(-abs(t_values), df = n_samples - 2)

# 显著且强相关的边
adj_matrix <- abs(cor_matrix) >= cor_threshold & p_values < p_threshold
diag(adj_matrix) <- FALSE

# 创建igraph对象
g_all <- igraph::graph_from_adjacency_matrix(adj_matrix, mode = "undirected")

# 添加边权重（相关系数）
edge_list <- which(adj_matrix, arr.ind = TRUE)
edge_list <- edge_list[edge_list[,1] < edge_list[,2], ]

if (nrow(edge_list) > 0) {
  igraph::E(g_all)$weight <- sapply(1:nrow(edge_list), function(i) {
    cor_matrix[edge_list[i,1], edge_list[i,2]]
  })
  igraph::E(g_all)$sign <- ifelse(igraph::E(g_all)$weight > 0, "positive", "negative")
}

cat("\n全样本细菌网络:\n")
cat("- 节点数:", igraph::vcount(g_all), "\n")
cat("- 边数:", igraph::ecount(g_all), "\n")
cat("- 正相关边:", sum(igraph::E(g_all)$sign == "positive", na.rm = TRUE), "\n")
cat("- 负相关边:", sum(igraph::E(g_all)$sign == "negative", na.rm = TRUE), "\n")
```

## 2.4 按处理组构建网络

```{r}
#| label: part2-group-networks

# 定义要比较的组
groups_to_compare <- c("ApcMUT_HpKO", "ApcMUT_HpWT")

network_stats <- list()

for (grp in groups_to_compare) {
  grp_samples <- rownames(metadata)[metadata$treatment_group == grp]

  if (length(grp_samples) < 3) {
    cat(sprintf("\n%s: 样本数不足，跳过\n", grp))
    next
  }

  grp_relab <- bacteria_relab[, grp_samples]

  # 过滤掉标准差为0的物种
  row_sds <- apply(grp_relab, 1, sd)
  grp_relab_filtered <- grp_relab[row_sds > 0, , drop = FALSE]

  # 只保留Top 50高丰度物种
  max_species <- min(nrow(grp_relab_filtered), 50)
  mean_abundance_grp <- rowMeans(grp_relab_filtered)
  top_species_grp <- names(sort(mean_abundance_grp, decreasing = TRUE))[1:max_species]
  grp_relab_top <- grp_relab_filtered[top_species_grp, , drop = FALSE]

  cat(sprintf("\n%s: 原始%d → 非恒定%d → Top %d高丰度物种\n",
              grp, nrow(grp_relab), nrow(grp_relab_filtered), nrow(grp_relab_top)))

  if (nrow(grp_relab_top) < 3) {
    cat(sprintf("  物种数不足，跳过网络构建\n"))
    next
  }

  grp_cor <- cor(t(grp_relab_top), method = "spearman")
  grp_cor[is.na(grp_cor)] <- 0

  grp_adj <- abs(grp_cor) >= cor_threshold
  diag(grp_adj) <- FALSE

  g_grp <- igraph::graph_from_adjacency_matrix(grp_adj, mode = "undirected")

  # 计算网络拓扑参数
  stats <- list(
    group = grp,
    n_samples = length(grp_samples),
    n_nodes = igraph::vcount(g_grp),
    n_edges = igraph::ecount(g_grp),
    density = igraph::edge_density(g_grp),
    transitivity = igraph::transitivity(g_grp, type = "global"),
    avg_path_length = if (igraph::is_connected(g_grp)) igraph::mean_distance(g_grp) else NA,
    modularity = if (igraph::ecount(g_grp) > 0) igraph::modularity(igraph::cluster_louvain(g_grp)) else NA
  )

  network_stats[[grp]] <- stats

  cat(sprintf("\n%s 网络统计:\n", grp))
  cat(sprintf("  节点: %d, 边: %d\n", stats$n_nodes, stats$n_edges))
  cat(sprintf("  密度: %.4f\n", stats$density))
  cat(sprintf("  聚类系数: %.4f\n", stats$transitivity))
  cat(sprintf("  模块度: %.4f\n", stats$modularity))
}

# 汇总表
network_stats_df <- bind_rows(network_stats)
print(network_stats_df)

write.csv(network_stats_df,
          file = here::here("data", params$name, "01_bacteria_network_stats.csv"),
          row.names = FALSE)
```

## 2.5 网络可视化

### 2.5.1 全样本网络

```{r}
#| label: part2-visualization
#| fig-width: 10
#| fig-height: 8

if (igraph::ecount(g_all) > 0 && igraph::ecount(g_all) < 500) {
  set.seed(42)
  layout <- igraph::layout_with_fr(g_all)

  igraph::V(g_all)$size <- igraph::degree(g_all) + 3
  igraph::E(g_all)$color <- ifelse(igraph::E(g_all)$sign == "positive", "steelblue", "tomato")

  par(mfrow = c(1, 1), mar = c(1, 1, 3, 1))
  plot(g_all,
       layout = layout,
       vertex.label = NA,
       vertex.color = "lightblue",
       edge.width = abs(igraph::E(g_all)$weight) * 2,
       main = "细菌Co-occurrence网络\n(蓝=正相关, 红=负相关)")

} else if (igraph::ecount(g_all) >= 500) {
  cat("边数过多 (", igraph::ecount(g_all), ")，跳过全网络可视化\n")
} else {
  cat("网络无边，跳过可视化\n")
}
```

### 2.5.2 分组网络对比

```{r}
#| label: part2-group-network-viz
#| fig-width: 14
#| fig-height: 7

viz_cor_threshold <- 0.75

png(here::here("data", params$name, "02_network_comparison.png"),
    width = 1400, height = 700, res = 150)

par(mfrow = c(1, 2), mar = c(2, 2, 4, 2))

for (grp in groups_to_compare) {
  grp_samples <- rownames(metadata)[metadata$treatment_group == grp]
  grp_relab <- bacteria_relab[, grp_samples]

  row_sds <- apply(grp_relab, 1, sd)
  grp_relab_filtered <- grp_relab[row_sds > 0, , drop = FALSE]

  max_species <- min(50, nrow(grp_relab_filtered))
  mean_abundance_grp <- rowMeans(grp_relab_filtered)
  top_species_grp <- names(sort(mean_abundance_grp, decreasing = TRUE))[1:max_species]
  grp_relab_top <- grp_relab_filtered[top_species_grp, , drop = FALSE]

  grp_cor <- cor(t(grp_relab_top), method = "spearman")
  grp_cor[is.na(grp_cor)] <- 0

  grp_adj <- abs(grp_cor) >= viz_cor_threshold
  diag(grp_adj) <- FALSE

  g_grp <- igraph::graph_from_adjacency_matrix(grp_adj, mode = "undirected")
  mod_value <- if (igraph::ecount(g_grp) > 0) igraph::modularity(igraph::cluster_louvain(g_grp)) else 0

  if (igraph::ecount(g_grp) > 0) {
    set.seed(42)
    layout_grp <- igraph::layout_with_fr(g_grp)

    deg <- igraph::degree(g_grp)
    igraph::V(g_grp)$size <- deg / max(deg) * 12 + 4

    communities <- igraph::cluster_louvain(g_grp)
    igraph::V(g_grp)$color <- rainbow(max(igraph::membership(communities)))[igraph::membership(communities)]

    plot(g_grp,
         layout = layout_grp,
         vertex.label = NA,
         edge.color = "gray60",
         edge.width = 0.5,
         main = sprintf("%s\nNodes: %d | Edges: %d | Modularity: %.3f",
                       grp, igraph::vcount(g_grp), igraph::ecount(g_grp), mod_value))
  } else {
    plot.new()
    text(0.5, 0.5, paste(grp, "\nNo edges at threshold", viz_cor_threshold))
  }
}

dev.off()
cat("网络对比图已保存: 02_network_comparison.png\n")
```

### 2.5.3 网络统计柱状图

```{r}
#| label: part2-stats-barplot
#| fig-width: 12
#| fig-height: 5

if (nrow(network_stats_df) >= 2) {
  stats_for_plot <- network_stats_df %>%
    dplyr::select(group, n_nodes, n_edges, modularity) %>%
    pivot_longer(cols = -group, names_to = "metric", values_to = "value") %>%
    mutate(metric = factor(metric,
                          levels = c("n_nodes", "n_edges", "modularity"),
                          labels = c("Nodes", "Edges", "Modularity")))

  ctrl_mod <- network_stats_df$modularity[network_stats_df$group == "ApcMUT_HpKO"]
  caga_mod <- network_stats_df$modularity[network_stats_df$group == "ApcMUT_HpWT"]
  mod_change <- round((caga_mod - ctrl_mod) / ctrl_mod * 100, 0)

  p_stats <- ggplot(stats_for_plot, aes(x = metric, y = value, fill = group)) +
    geom_bar(stat = "identity", position = position_dodge(width = 0.8), width = 0.7) +
    geom_text(aes(label = round(value, 3)),
              position = position_dodge(width = 0.8), vjust = -0.5, size = 3.5) +
    theme_bw(base_size = 14) +
    labs(title = "Network Topology Changes: CagA Effect",
         subtitle = sprintf("Modularity change: %d%% (from %.3f to %.3f)",
                           mod_change, ctrl_mod, caga_mod),
         x = NULL, y = "Value",
         fill = "Group") +
    scale_fill_manual(values = c("ApcMUT_HpKO" = "#66c2a5", "ApcMUT_HpWT" = "#fc8d62"),
                      labels = c("Control (HpKO)", "CagA+ (HpWT)")) +
    facet_wrap(~metric, scales = "free_y", nrow = 1) +
    theme(legend.position = "bottom")

  print(p_stats)

  ggsave(here::here("data", params$name, "03_network_stats_barplot.png"),
         plot = p_stats, width = 12, height = 5, dpi = 300)
}
```

## 2.6 Hub物种识别

```{r}
#| label: part2-hub-species

if (igraph::ecount(g_all) > 0) {
  degree_cent <- igraph::degree(g_all)
  betweenness_cent <- igraph::betweenness(g_all, weights = NA)
  closeness_cent <- igraph::closeness(g_all, weights = NA)

  hub_df <- data.frame(
    species = igraph::V(g_all)$name,
    degree = degree_cent,
    betweenness = betweenness_cent,
    closeness = closeness_cent
  ) %>%
    arrange(desc(degree))

  cat("\nTop 10 Hub物种 (按度排序):\n\n")
  print(head(hub_df, 10))

  write.csv(hub_df,
            file = here::here("data", params$name, "04_bacteria_hub_species.csv"),
            row.names = FALSE)
}
```

# Part 3: 细菌-噬菌体跨域网络 {#sec-part3}

```{r}
#| label: part3-cross-domain
#| eval: !expr has_phage

if (has_phage) {
  cat("\n====== 细菌-噬菌体跨域网络分析 ======\n\n")

  # 获取共同样本的数据
  bacteria_common <- bacteria_relab[, common_samples]
  phage_counts <- assay(tse_phage[, common_samples], "counts")

  # 过滤噬菌体
  phage_prev <- rowSums(phage_counts > 0) / ncol(phage_counts)
  phage_filtered <- phage_counts[phage_prev >= 0.2, ]
  phage_relab <- sweep(phage_filtered, 2, colSums(phage_filtered) + 1, "/")

  cat("过滤后细菌数:", nrow(bacteria_common), "\n")
  cat("过滤后噬菌体数:", nrow(phage_filtered), "\n")

  # 计算细菌-噬菌体相关性
  cross_cor <- cor(t(bacteria_common), t(phage_relab), method = "spearman")

  cat("跨域相关矩阵维度:", dim(cross_cor), "\n")

  # 识别显著关联
  cross_threshold <- 0.5
  sig_pairs <- which(abs(cross_cor) >= cross_threshold, arr.ind = TRUE)

  if (nrow(sig_pairs) > 0) {
    cross_pairs_df <- data.frame(
      bacteria = rownames(cross_cor)[sig_pairs[,1]],
      phage = colnames(cross_cor)[sig_pairs[,2]],
      correlation = sapply(1:nrow(sig_pairs), function(i) {
        cross_cor[sig_pairs[i,1], sig_pairs[i,2]]
      })
    ) %>%
      arrange(desc(abs(correlation)))

    cat("\nTop 20 细菌-噬菌体关联:\n\n")
    print(head(cross_pairs_df, 20))

    write.csv(cross_pairs_df,
              file = here::here("data", params$name, "05_bacteria_phage_associations.csv"),
              row.names = FALSE)
  } else {
    cat("未发现显著的细菌-噬菌体关联 (阈值:", cross_threshold, ")\n")
  }
}
```

# Part 4: 细菌-噬菌体网络结构对比 {#sec-part4}

## 4.1 构建分组网络

```{r}
#| label: part4-bacteria-phage-network
#| fig-width: 9
#| fig-height: 8
#| eval: !expr has_phage

if (has_phage) {
  cat("\n====== Part 4: 细菌-噬菌体网络对比 ======\n")

  # 定义网络构建函数
  build_network_for_group <- function(tse, samples, top_n = 50, cor_threshold = 0.6) {
    counts <- assay(tse, "counts")[, samples, drop = FALSE]
    grp_relab <- sweep(counts, 2, colSums(counts) + 1, "/")

    row_sds <- apply(grp_relab, 1, sd)
    grp_relab <- grp_relab[row_sds > 0, , drop = FALSE]

    n_species <- min(top_n, nrow(grp_relab))
    mean_abund <- rowMeans(grp_relab)
    top_species_net <- names(sort(mean_abund, decreasing = TRUE))[1:n_species]
    grp_relab <- grp_relab[top_species_net, , drop = FALSE]

    cor_mat <- cor(t(grp_relab), method = "spearman")
    cor_mat[is.na(cor_mat)] <- 0

    adj_mat <- abs(cor_mat) >= cor_threshold
    diag(adj_mat) <- FALSE

    g <- igraph::graph_from_adjacency_matrix(adj_mat, mode = "undirected")

    if (igraph::ecount(g) > 0) {
      comm <- igraph::cluster_louvain(g)
      mod <- igraph::modularity(comm)
    } else {
      mod <- 0
    }

    return(list(
      n_nodes = igraph::vcount(g),
      n_edges = igraph::ecount(g),
      modularity = mod,
      graph = g
    ))
  }

  # 获取样本分组
  phage_meta <- as.data.frame(colData(tse_phage))
  phage_hpko <- rownames(phage_meta)[phage_meta$treatment_group == "ApcMUT_HpKO"]
  phage_hpwt <- rownames(phage_meta)[phage_meta$treatment_group == "ApcMUT_HpWT"]

  # 构建网络
  cat("构建细菌网络...\n")
  bact_net_hpko <- build_network_for_group(tse_bacteria,
                                            rownames(metadata)[metadata$treatment_group == "ApcMUT_HpKO"])
  bact_net_hpwt <- build_network_for_group(tse_bacteria,
                                            rownames(metadata)[metadata$treatment_group == "ApcMUT_HpWT"])

  cat("构建噬菌体网络...\n")
  phage_net_hpko <- build_network_for_group(tse_phage, phage_hpko)
  phage_net_hpwt <- build_network_for_group(tse_phage, phage_hpwt)

  # 汇总统计
  bact_phage_stats_df <- data.frame(
    data_type = c("Bacteria", "Bacteria", "Phage", "Phage"),
    group = c("Control (HpKO)", "CagA+ (HpWT)", "Control (HpKO)", "CagA+ (HpWT)"),
    group_short = c("Control", "CagA+", "Control", "CagA+"),
    nodes = c(bact_net_hpko$n_nodes, bact_net_hpwt$n_nodes,
              phage_net_hpko$n_nodes, phage_net_hpwt$n_nodes),
    edges = c(bact_net_hpko$n_edges, bact_net_hpwt$n_edges,
              phage_net_hpko$n_edges, phage_net_hpwt$n_edges),
    modularity = c(bact_net_hpko$modularity, bact_net_hpwt$modularity,
                   phage_net_hpko$modularity, phage_net_hpwt$modularity)
  )

  print(bact_phage_stats_df)

  # 计算变化百分比
  bact_mod_change <- (bact_net_hpwt$modularity - bact_net_hpko$modularity) /
                     bact_net_hpko$modularity * 100

  phage_mod_change <- (phage_net_hpwt$modularity - phage_net_hpko$modularity) /
                      phage_net_hpko$modularity * 100

  cat("\n细菌网络模块度变化:", round(bact_mod_change, 1), "%\n")
  cat("噬菌体网络模块度变化:", round(phage_mod_change, 1), "%\n")

  write.csv(bact_phage_stats_df,
            file = here::here("data", params$name, "06_bacteria_phage_network_stats.csv"),
            row.names = FALSE)
}
```

## 4.2 模块度对比可视化

```{r}
#| label: part4-modularity-comparison
#| fig-width: 8
#| fig-height: 5
#| eval: !expr has_phage

if (has_phage) {
  bact_phage_stats_df$group_short <- factor(bact_phage_stats_df$group_short,
                                             levels = c("Control", "CagA+"))
  bact_phage_stats_df$data_type <- factor(bact_phage_stats_df$data_type,
                                           levels = c("Bacteria", "Phage"))

  p_modularity_comparison <- ggplot(bact_phage_stats_df,
                                     aes(x = group_short, y = modularity, fill = group_short)) +
    geom_col(width = 0.6, alpha = 0.85) +
    geom_text(aes(label = sprintf("%.3f", modularity)), vjust = -0.5, size = 4.5, fontface = "bold") +
    facet_wrap(~data_type) +
    scale_fill_manual(values = c("Control" = "#3498db", "CagA+" = "#e74c3c")) +
    scale_y_continuous(limits = c(0, max(bact_phage_stats_df$modularity) * 1.2)) +
    labs(
      title = "Network Modularity: Bacteria vs Phage",
      subtitle = sprintf("Both show change under CagA (Bacteria: %.0f%%, Phage: %.0f%%)",
                         bact_mod_change, phage_mod_change),
      x = NULL,
      y = "Modularity",
      fill = "Group"
    ) +
    theme_bw(base_size = 12) +
    theme(
      plot.title = element_text(face = "bold", size = 14),
      plot.subtitle = element_text(size = 11, color = "gray30"),
      legend.position = "none",
      strip.background = element_rect(fill = "gray90"),
      strip.text = element_text(face = "bold", size = 12)
    )

  print(p_modularity_comparison)

  ggsave(
    filename = here::here("data", params$name, "07_bacteria_phage_modularity_comparison.png"),
    plot = p_modularity_comparison,
    width = 8, height = 5, dpi = 300
  )
}
```

## 4.3 2x2 网络可视化

```{r}
#| label: part4-network-2x2
#| fig-width: 12
#| fig-height: 12
#| eval: !expr has_phage

if (has_phage) {
  get_colors <- function(n) {
    if (n <= 8) {
      return(c("#e74c3c", "#3498db", "#2ecc71", "#f39c12", "#9b59b6", "#1abc9c", "#e67e22", "#34495e")[1:n])
    } else {
      return(rainbow(n, s = 0.7, v = 0.8))
    }
  }

  png(here::here("data", params$name, "08_bacteria_phage_network_2x2.png"),
      width = 1600, height = 1600, res = 150)

  par(mfrow = c(2, 2), mar = c(1, 1, 4, 1))

  set.seed(42)

  # --- 细菌 Control ---
  g <- bact_net_hpko$graph
  if (igraph::ecount(g) > 0) {
    comm <- igraph::cluster_louvain(g)
    igraph::V(g)$community <- igraph::membership(comm)
    n_comm <- max(igraph::V(g)$community)
    colors <- get_colors(n_comm)[igraph::V(g)$community]
    igraph::V(g)$degree <- igraph::degree(g)
    layout_bact <- igraph::layout_with_fr(g)

    plot(g,
         layout = layout_bact,
         vertex.color = colors,
         vertex.size = 3 + sqrt(igraph::V(g)$degree) * 2,
         vertex.label = NA,
         edge.color = rgb(0.5, 0.5, 0.5, 0.3),
         edge.width = 0.5,
         main = sprintf("Bacteria - Control (HpKO)\nEdges: %d | Modularity: %.3f",
                        bact_net_hpko$n_edges, bact_net_hpko$modularity))
  }

  # --- 细菌 CagA+ ---
  g <- bact_net_hpwt$graph
  if (igraph::ecount(g) > 0) {
    comm <- igraph::cluster_louvain(g)
    igraph::V(g)$community <- igraph::membership(comm)
    n_comm <- max(igraph::V(g)$community)
    colors <- get_colors(n_comm)[igraph::V(g)$community]
    igraph::V(g)$degree <- igraph::degree(g)

    plot(g,
         layout = layout_bact,
         vertex.color = colors,
         vertex.size = 3 + sqrt(igraph::V(g)$degree) * 2,
         vertex.label = NA,
         edge.color = rgb(0.5, 0.5, 0.5, 0.3),
         edge.width = 0.5,
         main = sprintf("Bacteria - CagA+ (HpWT)\nEdges: %d | Modularity: %.3f",
                        bact_net_hpwt$n_edges, bact_net_hpwt$modularity))
  }

  set.seed(42)

  # --- 噬菌体 Control ---
  g <- phage_net_hpko$graph
  if (igraph::ecount(g) > 0) {
    comm <- igraph::cluster_louvain(g)
    igraph::V(g)$community <- igraph::membership(comm)
    n_comm <- max(igraph::V(g)$community)
    colors <- get_colors(n_comm)[igraph::V(g)$community]
    igraph::V(g)$degree <- igraph::degree(g)
    layout_phage <- igraph::layout_with_fr(g)

    plot(g,
         layout = layout_phage,
         vertex.color = colors,
         vertex.size = 3 + sqrt(igraph::V(g)$degree) * 2,
         vertex.label = NA,
         edge.color = rgb(0.5, 0.5, 0.5, 0.3),
         edge.width = 0.5,
         main = sprintf("Phage - Control (HpKO)\nEdges: %d | Modularity: %.3f",
                        phage_net_hpko$n_edges, phage_net_hpko$modularity))
  }

  # --- 噬菌体 CagA+ ---
  g <- phage_net_hpwt$graph
  if (igraph::ecount(g) > 0) {
    comm <- igraph::cluster_louvain(g)
    igraph::V(g)$community <- igraph::membership(comm)
    n_comm <- max(igraph::V(g)$community)
    colors <- get_colors(n_comm)[igraph::V(g)$community]
    igraph::V(g)$degree <- igraph::degree(g)

    plot(g,
         layout = layout_phage,
         vertex.color = colors,
         vertex.size = 3 + sqrt(igraph::V(g)$degree) * 2,
         vertex.label = NA,
         edge.color = rgb(0.5, 0.5, 0.5, 0.3),
         edge.width = 0.5,
         main = sprintf("Phage - CagA+ (HpWT)\nEdges: %d | Modularity: %.3f",
                        phage_net_hpwt$n_edges, phage_net_hpwt$modularity))
  }

  dev.off()

  cat("2x2 网络对比图已保存: 08_bacteria_phage_network_2x2.png\n")
}
```

# Part 5: 结果汇总 {#sec-part5}

## 5.1 关键发现

```{r}
#| label: part5-conclusions
#| results: asis

cat("\n## 细菌网络\n\n")
if (exists("g_all") && igraph::ecount(g_all) > 0) {
  cat(sprintf("- 全样本网络: %d节点, %d边\n", igraph::vcount(g_all), igraph::ecount(g_all)))
  pos_edges <- sum(igraph::E(g_all)$sign == "positive", na.rm = TRUE)
  neg_edges <- sum(igraph::E(g_all)$sign == "negative", na.rm = TRUE)
  cat(sprintf("- 正相关边: %d (%.1f%%), 负相关边: %d (%.1f%%)\n",
              pos_edges, 100*pos_edges/igraph::ecount(g_all),
              neg_edges, 100*neg_edges/igraph::ecount(g_all)))
}

if (exists("hub_df") && nrow(hub_df) > 0) {
  cat("\n## Hub物种 (Top 5)\n\n")
  for (i in 1:min(5, nrow(hub_df))) {
    cat(sprintf("%d. %s (度=%d)\n", i, hub_df$species[i], hub_df$degree[i]))
  }
}

if (exists("network_stats_df") && nrow(network_stats_df) >= 2) {
  cat("\n## 网络拓扑比较: CagA效应\n\n")

  if ("ApcMUT_HpWT" %in% network_stats_df$group && "ApcMUT_HpKO" %in% network_stats_df$group) {
    hpwt <- network_stats_df[network_stats_df$group == "ApcMUT_HpWT", ]
    hpko <- network_stats_df[network_stats_df$group == "ApcMUT_HpKO", ]

    cat("| 指标 | HpKO (对照) | HpWT (CagA+) | 变化 |\n")
    cat("|------|-------------|--------------|------|\n")
    cat(sprintf("| 边数 | %d | %d | %+d |\n",
                hpko$n_edges, hpwt$n_edges, hpwt$n_edges - hpko$n_edges))
    cat(sprintf("| 密度 | %.4f | %.4f | %+.4f |\n",
                hpko$density, hpwt$density, hpwt$density - hpko$density))
    cat(sprintf("| 模块度 | %.4f | %.4f | %+.4f |\n",
                hpko$modularity, hpwt$modularity,
                hpwt$modularity - hpko$modularity))
  }
}

cat("\n## 后续分析建议\n\n")
cat("1. 使用SparCC替代Spearman获得更准确的组成型数据相关性\n")
cat("2. 进行网络稳定性分析（bootstrap）\n")
cat("3. 整合功能数据进行三方网络分析\n")
```

## 5.2 输出文件列表

```{r}
#| label: part5-output-files

cat("\n分析结果已保存:\n")
cat("  - 01_bacteria_network_stats.csv\n")
cat("  - 02_network_comparison.png\n")
cat("  - 03_network_stats_barplot.png\n")
cat("  - 04_bacteria_hub_species.csv\n")
if (has_phage) {
  cat("  - 05_bacteria_phage_associations.csv\n")
  cat("  - 06_bacteria_phage_network_stats.csv\n")
  cat("  - 07_bacteria_phage_modularity_comparison.png\n")
  cat("  - 08_bacteria_phage_network_2x2.png\n")
}
```

---

## Files written

These files have been written to the target directory, `r paste0("data/", params$name)`:

```{r}
#| label: list-files-target
#| include: false
projthis::proj_dir_info(path_target(), tz = "CET")
```

```{r}
#| label: session-info

cat("\n【分析环境信息】\n")
cat("R版本:", R.version.string, "\n")
cat("分析日期:", format(Sys.time(), "%Y-%m-%d %H:%M:%S"), "\n")
```
